【裁判字號】    98,消債更,30
【裁判日期】    980401
【裁判案由】    更生事件
【裁判全文】
臺灣臺南地方法院民事裁定            98年度消債更字第30號
聲  請  人
即  債務人  乙○○
上列當事人因消費者債務清理事件聲請更生，本院裁定如下：
    主  文
更生及保全處分之聲請均駁回。
聲請程序費用新臺幣壹仟元由聲請人負擔。
    理  由
一、本件聲請意旨略以：聲請人現每月收入約新臺幣（下同）
    32,000元，但每月必要之生活及扶養開支，則要21,000元，
    其負債總額為2,063,484元，且是年息高達20%的高利貸，累
    積到現在，一個月的利息就要35,000多元，聲請人就算不吃
    不喝，也負擔不起，更是一輩子都不可能還到任何本金，還
    到死還是欠下幾百萬元，聲請人前雖與各債權銀行就無擔保
    債務成立協商，約定每月償還30,500 元，共分120期，然當
    時係因債權銀行人員不斷來電鼓吹，或謂未達協商將繼續疲
    勞催收，或謂倘不接受該優惠，將回復原來高利貸，軟硬兼
    施，致聲請人逼不得已僅能被迫接受，該協商條件卻已大大
    超過聲請人所能負擔，聲請人如今實已無力履行前開協商條
    件，是顯因非可歸責於聲請人之事由，致履行原協商條件顯
    有重大困難，爰提出財產及收入狀況說明書、債權人清冊、
    債務人清冊，聲請更生等語。
二、按債務人與金融機構協商成立者，不得聲請更生或清算，但
    因不可歸責於己之事由，致履行顯有重大困難者，不在此限
    ；本條例施行前，債務人依金融主管機關協調成立之中華民
    國銀行公會會員辦理消費金融案件無擔保債務協商機制與金
    融機構成立之協商，準用前項之規定，消費者債務清理條例
    第 151條第5項、第6項分別定有明文。衡諸前開規定之立法
    意旨，可見債務人無論在本條例施行前後，與金融機構之債
    權人成立協商後，即應本於債權契約之誠信原則勉力履行，
    除非有前述不可歸責於己之事由，且其履行顯然有重大困難
    ，不得率爾依本條例更生程序清理其債務。又按聲請更生或
    清算不合程式或不備其他要件者，法院應以裁定駁回之，但
    其情形可以補正者，法院應定期間先命補正，復為同條例第
    8條所明定。
三、經查，本件聲請人前於本條例施行前，依金融主管機關協調
    成立之中華民國銀行公會會員辦理消費金融案件無擔保債務
    協商機制與金融機構於民國（下同） 95年5月26日成立協商
    ，當時聲請人之無擔保債務總額為 2,286,445元，雙方約定
    聲請人每月應償還款項合計為 30,500元，聲請人自95年6月
    起開始依約繳款，繳款14期，迄 96年8月始毀諾等情，有債
    權人荷商荷蘭銀行股份有限公司台北分公司（下稱荷蘭銀行
    ） 98年2月3日荷銀債清字第103號函所附之協議書、無擔保
    債務還款計劃書在卷可憑，堪信為真實。
四、聲請人主張：其每月收入僅有約32,000元，而協商金額每月
    須還款30,500元，該協商條件已大大超過聲請人所能負擔云
    云，惟查：
（一）按債務人與金融機構之債權人成立協商後，即應本於債權
      契約，依誠實及信用之原則勉力履行之，是以，債務人在
      履行債務期間，須經歷經濟困苦之過程，其生活程度當然
      必須相當限制，除應積極開源努力勤奮工作以增加收入償
      還債務外，尚須節流儉樸其生活需求而適當控制其生活費
      用支出，以達成勉力履行債務。次按消費者債務清理條例
      第 151條第5、6項規定：「債務人與金融機構協商成立者
      ，不得聲請更生或清算。但因不可歸責於己之事由，致履
      行顯有重大困難者，不在此限。本條例施行前，債務人依
      金融主管機關協調成立之中華民國銀行公會會員，辦理消
      費金融案件無擔保債務協商機制與金融機構成立之協商，
      準用前項之規定。」，所謂因不可歸責於己之事由，致履
      行顯有重大困難之情形，應係指債務人與最大債權金融機
      構協商「成立後」，債務人之經濟狀況、生活等客觀事實
      有顯著變動者而言，亦即債務清償方案成立後，固由債務
      人按其條件履行，惟須於其後發生情事變更，在清償期間
      因不可歸責於己之事由，而有收入或收益不如預期或支出
      增加之情形，致該還款方案履行困難甚或履行不能，始能
      聲請更生或清算。此項規定旨在避免債務人任意毀棄已成
      立之協商，濫用更生或清算之裁判上債務清理程序，況該
      債務清償方案係經當事人行使程序選擇權所為之債務清理
      契約，債務人自應受該還款協議所拘束。
（二）聲請人雖主張其每月收入僅32,000元云云，惟據聲請人任
      職公司統一企業股份有限公司陳報狀所附之每月薪資明細
      表可知，聲請人95年5月至12月平均每月薪資收入約
      50,015元，96年每月薪資收入約 46,956元（含年終獎金）
      ，則聲請人陳報所得收入顯有不實，況依聲請人所陳，每
      月收入為32,000元，而每月基本生活開銷為21,000元，該
      協商條件已超過聲請人所能負擔云云，然聲請人於 95年5
      月間與債權人達成協商條件後，自 95年6月起，曾按月繳
      納協商款至 96年8月間始毀諾等情，已如上述，若聲請人
      果無法負擔，何以能按期繳納協商款長達14期之久？益徵
      聲請人並未據實陳述其收入狀況。
（三）聲請人另主張其每月必要支出為21,000元（生活費9,000
      元、油資2,000元、家用雜費3,000元、扶養費7,000元）
      云云，惟依行政院內政部所公告98年度臺灣省低收入戶最
      低生活費用每人每月為9,829元，該生活費標準係按照政
      府最近一年平均每人消費支出（包括食品費、衣著鞋襪費
      、房租水電費、家居管理費、醫療保健費、交通通訊費、
      娛樂教育費及雜項支出）百分之60訂定，是應認以此
      9,829 元為聲請人每月之生活費用，況且，聲請人在履行
      債務期間，須經歷經濟困苦之過程，其生活開銷理當予以
      節制，除應積極開源，努力勤奮工作以增加收入償還債務
      外，其生活更須儉樸，且適當控制其生活費用支出，以達
      成勉力履行債務，以符合公平正義及誠信原則，是於評估
      聲請人是否有不能清償債務或有不能清償之虞時，自不得
      由聲請人任意主張其基本生活費用之數額，準此，聲請人
      主張其每月必要支出核屬過高，不予採信。
（四）復按「負扶養義務者有數人時，應依左列順序定其履行義
      務之人：一、直系血親卑親屬。... 」；負扶養義務者有
      數人而其親等同一時，應各依其經濟能力，分擔義務，民
      法第1115 條定有明文，查聲請人尚有兄長陳世宗1人，則
      聲請人之父甲○○扶養費用理應由聲請人兄弟共同分擔，
      雖聲請人於陳報狀自述其兄陳世宗因目前失業而無收入，
      無力再負擔父親之扶養費云云，然查子女扶養父母之義務
      為法定，不因任何原因而免除，且負扶養義務者各依其經
      濟能力分擔扶養義務已如上述，而聲請人已高額負債，益
      無由聲人全額負擔其父扶養費之理，故聲請人所述實無可
      採。
（五）再者扶養父母之基本生活費用參酌98年度綜合所得稅每人
      免稅額 82,000元計算每人每月基本生活所需約6,850元應
      為適當，而聲請人之父每月復領有政府殘障津貼 3,000元
      ，且扶養費用應由聲請人兄弟 2人共同分擔，故聲請人所
      負擔其父之扶養費用應為1,925元（計算式：
      (6,850－3,000)2＝1,925）。承上所述，聲請人96年度
      之平均月收入為 46,956元，扣除基本生活費9,829元、其
      父之扶養費用1,925元，尚餘35,202元（計算式：
      46,956－9,829－1,925＝35,202）可資運用，顯足以負擔
      荷蘭銀行提出之協商金額30,500元，退步言，即使聲請人
      之父扶養費用實由聲請人全額支出，扣除上開開銷後亦餘
      33,277元（計算式：46,956－9,829－ (6,850－3,000)＝
      33,277），均足以負擔荷蘭銀行所提出之協商還款條件每
      月30,500元，聲請人猶執前詞辯稱其無法繼續履約云云，
      顯難採憑。
（六）基上所陳，本院認定聲請人並未據實陳報其收入狀況。另
      聲請人並無法提出相關文件，證明其與債權人荷蘭銀行等
      金融機構協商時與毀諾時，聲請人之收入有何明顯不同，
      故於聲請人所得收入及基本生活費用之支出狀況並無重大
      變更之情形下，難謂聲請人與金融機構之債權銀行協商成
      立後，有何不可歸責於聲請人致其履行顯有重大困難之事
      由存在。
五、末按債務清償方案既係經當事人於本條例施行前行使選擇權
    所合意成立之債權契約，債務人自應受該成立之契約所拘束
    ，如認該協商成立之清償方案其後有不適當履行之情形，仍
    應誠實面對債務，再循本條例所定之協商機制，誠意向債權
    人協商謀求更合理之清償方案，而非輕率毀諾，逕為聲請更
    生清理程序。查聲請人既於本條例施行前與債權人荷蘭銀行
    等銀行成立協商，每月償30,500元，且已依協商方案履行，
    如事後有履行不便之情形，認清償方案應予適當調整，非不
    可經由本條例所規定之協商程序，再與債權人重新協商，訂
    定適當可行之清償方案。且參以， 97年5月中華民國銀行公
    會決議，金融機構就曾經參加95年度債務協商毀諾客戶提供
    「個別協商一致性方案」及對有繳款困難之債務協商持續履
    約客戶提供「變更債務協商協議書方案」，是認聲請人自當
    循此途徑以求解決，方符合本條例兼顧保障債權人公平受償
    及重建復甦債務人經濟生活之立法目的，更且，聲請人業已
    履行14期，債務總額亦由2,286,445元減少至2,063,484元，
    倘能與金融機構再次成立協商，非不能降低每月之還款金額
    ，是以，聲請人率予毀諾，逕為聲請本件更生，亦有不當。
六、綜上所述，聲請人於消費者債務清理條例施行前，既已與金
    融機構之債權人依金融主管機關協調成立之中華民國銀行公
    會會員辦理消費金融案件無擔保債務協商機制成立協商，且
    又無因不可歸責於己致履行顯有重大困難之事由，則其聲請
    更生，顯然違背消費者債務清理條例第151條第6項準用同條
    第 5項前段之規定，且上開欠缺又屬無從補正，從而，依上
    開說明，應予駁回其更生之聲請，爰裁定如主文。
七、又聲請人更生之聲請既經駁回，其保全處分之聲請，即無必
    要，應併予駁回，爰併裁定如主文。
中    華    民    國    98    年    4     月    1     日
                  民事第一庭     法  官   周素秋
以上正本係照原本作成。
如不服本裁定，應於裁定送達後10日內，以書狀向本院提出抗告
，並繳納抗告費新臺幣1千元。
中    華    民    國    98    年    4     月    1     日
                                 書記官   洪育祺


司法院資訊處製作；財團法人民間司法改革基金會備份。
